【裁判字號】    95,訴,82
【裁判日期】    950126
【裁判案由】    毒品危害防制條例
【裁判全文】
臺灣高雄地方法院刑事判決                95年度訴字第82號
公  訴  人  臺灣高雄地方法院檢察署檢察官
被      告  甲○○
上列被告因毒品危害防制條例案件，經檢察官提起公訴（94年度
毒偵字第9686號），本院判決如下：
    主  文
本件公訴不受理。
    理  由
一、公訴意旨略以：被告甲○○前於民國92年間因違反毒品危害
    防制條例案件，經本院裁定送強制戒治，並經臺灣高雄地方
    法院檢察署檢察官提起公訴，由本院判處有期徒刑1 年確定
    ，於94年3 月14日縮短刑期假釋出監，交付保護管束，於94
    年5 月29日假釋期滿未經撤銷，視為執行完畢；強制戒治執
    行至93年1 月9 日期滿執行完畢釋放。詎甲○○猶不知悔改
    ，在前開強制戒治執行完畢釋放後5 年內，復基於施用第1
    級毒品海洛因之犯意，於94年11月10日下午6 時35分許回溯
    24小時內之某時，在不詳地點，施用第1 級毒品海洛因1 次
    ，嗣經警於同日在高雄市○○區○○街43巷71弄13號之空屋
    內查獲，並扣得第1 級毒品海洛因2 小包（共毛重2.37公克
    ），因認被告涉犯毒品危害防制條例案件第10條第1 項之施
    用第1 級毒品罪嫌等情。
二、按檢察官對於犯毒品危害防制條例第10條第1 項、第2 項施
    用第1 級、第2 級毒品案件之被告提起公訴，應以該被告係
    觀察、勒戒或強制戒治執行完畢釋放後5 年內再犯該條之罪
    者，為其前提要件，此觀諸該條例第23條第2 項規定甚明。
    是施用第1 級、第2 級毒品案件之被告如係經觀察、勒戒或
    強制戒治執行完畢釋放後5 年後再犯施用第1 級、第2 級毒
    品罪者，檢察官逕行提起公訴，其起訴應屬違背程序，法院
    應依刑事訴訟法第303 條第1 款規定諭知不受理之判決。
三、經查：（一）本件被告甲○○前因施用第1 級毒品案件，經
    臺灣高雄地方法院檢察署檢察官提起公訴，嗣本院裁定送勒
    戒處所觀察、勒戒後，認有繼續施用毒品之傾向，再經本院
    裁定令入戒治處所施以強制戒治1 年，嗣屆滿3 月其成效評
    定為合格，無繼續戒治之必要，經本院裁定停止戒治，所餘
    戒治期間付保護管束，而於87年12月2 日釋放出所，嗣於88
    年8 月2 日保護管束期滿未經撤銷視為戒治期滿，並由本院
    於88年9 月9 日以87年度訴字第766 號為免刑之判決在案；
    又因施用第1 級、第2 級毒品案件，經本院裁定令入戒治處
    所施以強制戒治1 年，92年10月8 日入所執行後，於93年1
    月9 日因毒品危害防制條例修正施行而釋放出所，另行接續
    執行其他有期徒刑，刑案部分則經本院於92年10月31日以92
    年度訴字第2327號判決處有期徒刑8 月、6 月，應執行有期
    徒刑1 年在案，該徒刑執行後於94年5 月9 日縮短刑期假釋
    期滿以已執行完畢論等情節，有臺灣高等法院被告前案紀錄
    表、臺灣高等法院在監在押全國紀錄表、本院92年度訴字第
    2327號判決書附卷可按及本院調閱87年度訴字第766 號案卷
    無訛。（二）準此以觀，被告第1 次強制戒治執行完畢釋放
    之時點為88年8 月2 日，距離本件公訴意旨所認被告施用第
    1 級毒品之時間已逾5 年，其間被告雖另犯施用第1 級、第
    2 級毒品罪經法院判刑執行在案，然而，前揭毒品危害防制
    條例所規定觀察、勒戒或強制戒治執行完畢之基準點乃係規
    定訴追要件，係限制拘束人民權利，基於罪刑法定原則，其
    解釋應以文義射程範圍為限，而觀察、勒戒及強制戒治係拘
    束人身自由之保安處分，將行為人視為病犯，協助斷除毒癮
    之性質，與有罪判決及其執行，係確定並實現國家刑罰權，
    對行為人之法益侵害行為予以懲罰之性質不同，是前揭毒品
    危害防制條例所規定之「觀察、勒戒或強制戒治執行完畢釋
    放後，5 年內再犯」之文義射程自不及於「觀察、勒戒或強
    制戒治執行完畢釋放後，『逾』5 年後再犯」或「前施用毒
    品有罪判決執行完畢後」之情況，此種解釋亦合於毒品危害
    防制條例以施用毒品者具「病患性犯人」之性質，除降低施
    用者之法定刑外，並採取觀察、勒戒方式戒除身癮，以強制
    戒治方式戒除其心癮等保安處分措施之立法目的。（三）再
    者，就被告第2 次強制戒治執行至93年1 月9 日因法律修正
    施行而釋放一節，是否可認被告係因強制戒治「執行完畢」
    而釋放？就文義解釋而言，毒品危害防制條例並未將此種因
    法律修正而釋放之情況擬制為執行完畢之規定，自不宜任意
    予以擴張。況觀諸毒品危害防制條例第20條第3 項所稱「依
    前項規定為觀察、勒戒或強制戒治執行完畢釋放後，5 年後
    再犯第10條之罪者，適用本條前2 項之規定」，其立法意旨
    在於，觀察、勒戒或強制戒治後5 年後再犯者，顯見前所實
    施之觀察、勒戒或強制戒治已足以遮斷其施用毒品之癮，為
    其自新及協助其斷除毒癮，對此5 年後再犯者爰明定仍適用
    初犯之規定，先經觀察、勒戒、強制戒治之程序。自該立法
    意旨可知，所謂「執行完畢釋放」，應重在遮斷毒癮治療程
    序之完成，而本件被告因法律修正而釋放之情形，其釋放並
    非基於治療過程有所成效或完成，是自立法意旨而言亦不宜
    將此種情形界定為執行完畢而釋放，公訴意旨認被告執行強
    制戒治係於93年1 月9 日期滿執行完畢釋放，尚有誤會。（
    四）綜上所述，本件公訴意旨所認被告施用第1 級毒品犯嫌
    ，既係在強制戒治執行完畢釋放後5 年後所為，揆諸前開說
    明，已不符合毒品危害防制條例第23條第2 項之追訴要件，
    而應由檢察官依毒品危害防制條例第20條第1 項規定，聲請
    法院裁定入勒戒處所觀察、勒戒，檢察官逕向本院起訴，其
    起訴應屬違背程序，爰不經言詞辯論，逕為諭知不受理之判
    決。
據上論斷，應依刑事訴訟法第303 條第1 款、第307 條，判決如
主文。
中    華    民    國    95    年    1     月    26    日
      鳳山刑事第二庭審判長法  官  邱明弘
                          法  官  李嘉益
                          法  官  譚德周
以上正本證明與原本無異。
如不服本判決，應於收受送達後10日內向本院提出上訴書狀。
中    華    民    國    95    年    1     月    27    日
                          書記官  廖美玲


司法院資訊處製作；財團法人民間司法改革基金會備份。
